【裁判字號】    95,易,24
【裁判日期】    951211
【裁判案由】    竊佔
【裁判全文】
臺灣臺中地方法院刑事判決                95年度易字第24號
公  訴  人  台灣台中地方法院檢察署檢察官
被      告  癸○○
上列被告因竊佔案件，經檢察官提起公訴（94年度偵緝字第1755
號），本院判決如下：
    主  文
癸○○無罪。
    理  由
一、公訴意旨略以：被告癸○○明知坐落臺中縣豐原市○○段63
    之16號土地，係屬於丙○○所有之土地，竟意圖為自己不法
    之利益，基於竊佔之犯意，自民國87年間某日起，未經丙○○之同意，擅自在前開土地上搭設帳棚、堆置日常用品雜物
    ，竊佔該土地而居住在該處。嗣經丙○○發現，催促被告癸○○返還土地未果，因認被告涉犯刑法第320 條第2 項之竊
    佔罪嫌。
二、按犯罪事實應依證據認定之，無證據不得認定犯罪事實。又
    不能證明被告犯罪者，應諭知無罪之判決，刑事訴訟法第15
    4 條第2 項、第301 條第1 項分別定有明文。又事實之認定
    ，應憑證據，如未能發現相當證據，或證據不足以證明，自
    不能以推測或擬制之方法，以為裁判基礎。再告訴人之告訴
    ，本以使被告受刑事訴追為目的，故其陳述是否與事實相符
    ，自應調查其他證據，以資審認，苟其所為攻擊之詞，尚有
    瑕疵，則在此瑕疵未予究明以前，即不能遽採為斷罪之基礎
    。另按認定犯罪事實所憑之證據，雖不以直接證據為限，間
    接證據亦包括在內，然無論直接或間接證據，其為訴訟上之
    證明，須於通常一般之人均不致於有所懷疑，而得確信其為
    真實之程度者，始得據之為有罪之認定，倘其證明尚未達到
    此一程度，而有合理性懷疑之存在時，即無從為有罪之認定
    （最高法院40年臺上字86號、69年臺上字第1531號、76年臺
    上字第4986號判例可資參照）。另刑事訴訟法第161 條已於
    91年2 月8 日修正公布，其第1 項規定：檢察官就被告犯罪
    事實，應負舉證責任，並指出證明之方法。因此，檢察官對
    於起訴之犯罪事實，應負提出證據及說服之實質舉證責任。
    倘其所提出之證據，不足為被告有罪之積極證明，或其指出
    證明之方法，無從說服法院以形成被告有罪之心證，基於無
    罪推定之原則，自應為被告無罪判決之諭知，最高法院亦著
    有92年臺上字第128 號判例可資參照。
三、公訴人認被告癸○○涉犯上揭竊佔罪嫌，無非係以被告於偵
    查中坦承自87年間起，在告訴人丙○○所有臺中縣豐原市○○段63之16號土地上搭設帳棚、堆放日常用品，住在該處迄
    今，及被告居住在該處期間，已知悉告訴人係該土地之所有
    權人等事實不諱，且告訴代理人陳嘉宏於偵訊時陳稱：臺中
    縣豐原市○○段63之16號土地之係屬告訴人所有，告訴人並
    未將該土地出租或出借予被告使用，被告係無權佔有該土地
    等語，及附卷臺中縣豐原地政事務所豐原市○○段63之16地
    號土地所有權狀影本1 紙及照片5 張為依據。惟訊據被告癸○○堅詞否認有何竊佔之犯行，辯稱：20幾年前伊父親告訴
    伊這塊土地要給伊。伊的兩個弟弟都已經過戶了，父親將伊
    的印章刻好後放在時鐘上，8 、9 年前伊將印章拿到帳棚裡
    面，印章仍在我的帳棚中，但是還沒有過戶伊的名字，伊父
    親並沒有賣本案的土地，土地被別人偷過戶，伊記得沒有將
    伊父親的印章交給丁○○。伊將后里鄉○○路170 號的房子
    、土地權狀及臺中縣豐原市○○段63－16、63－18號土地權
    狀交給丁○○是要設定抵押借款。後來該兩筆土地設定給甲○○和移轉登記給庚○○的事情伊都不知道。伊被判刑4 個
    月出獄後經過1 年多，打電話給丁○○要借60萬元，丁○○
    說扣除利息，差不多可以借60萬元，丁○○1 、2 年內陸續
    給伊1,000 元、5,000 元不等，前後共約拿到34萬元，後來
    伊曾拜託丁○○幫忙賣土地，但從來沒有去辦過父親壬○○
    的印鑑證明或是辦理土地過戶，伊是拜託丁○○去幫的，我
    不知道丙○○何時起成為所有權人等語。
四、經查：
  (一)按刑法第320 條第2 項「竊佔他人之不動產」之竊佔二字，
    指在他人不知之間占有他人之不動產而言，有最高法院24年
    7 月民刑庭總會決議（55）、82年度臺非字第38號判決意旨
    可資參照。亦即，所謂竊佔他人之不動產，係以基於法律上
    不應取得享有利益之意思，趁人不知之際，以和平方法，私
    擅佔據歸於自己或第三人支配之下，而侵害他人之支配權者
    ，始克相當，且竊佔不動產，必須出於故意，若行為人無此
    種意圖及犯意，而係出於過失誤會或誤認者，縱有客觀之竊
    佔行為，亦因欠缺主觀因素而不構成該罪。是本件所應審究
    者，乃係被告在上揭土地搭設帳棚、堆置日常用品雜物，而
    居住在該處，其主觀上有無竊佔之犯意。
  (二)本件坐落臺中縣豐原市○○段63之16地號（與同段63之18地
    號土地相鄰）之土地，係被告之父親壬○○於57年1 月15日
    取得所有權，於74年2 月14日以該土地向豐原市農會抵押借
    款，設定最高限額55萬元抵押權，於78年9 月19日以相同土
    地再向該農會抵押借款，設定借最高限額25萬元抵押權，嗣
    於79年9 月19日債權額變更為最高限額90萬元抵押權，於85
    年7 月11日以該土地及同段63之18地號為擔保，以壬○○為
    義務人，癸○○為債務人，向戊○○借款，設定本金最高限
    額抵押權160 萬元予戊○○，而戊○○上述抵押權於85年9
    月4 日塗銷，該2 筆土地於同日以己○為債務人，壬○○為
    義務人，設定本金最高限額抵押權1,200 萬元予債權人甲○○，嗣於86年3 月10日移轉該2 筆土地登記予庚○○，而上
    述1,20 0萬元抵押權於87年8 月25日塗銷，並於89年5 月9
    日移轉登記該2 筆土地予於告訴人丙○○等過程，有臺中縣
    豐原地政事務所95年2 月7 日豐地登字第0950001129號函所
    附土地登記簿謄本、土地登記謄本、電子處理地籍資料異動
    索引、登記申請書影本（見本院審理第1 卷第25頁至第63頁
    ），及同事務所95年4 月19日豐地登字第0950003881號函所
    附登記申請書（見本院審理第1 卷第133 頁至第159 頁），
    合先敘明。
  (三)證人即戊○○之子辛○○於本院審理時證述：豐原市○○段
    63之16、63之18地號土地，登記最高限額抵押權160 萬元給
    伊母親戊○○是由伊辦理，癸○○沒有向伊母親借錢。癸○○透過丁○○表示其需要用錢，要以其父親的土地向伊借錢
    ，伊沒有錢，伊問母親，伊母親同意，但後來丁○○表示癸○○不想借，且伊母親錢調度有問題，在半年內未借錢就將
    抵押權塗銷。丁○○介紹伊認識癸○○。癸○○未親自與伊
    接洽，但設定抵押權時透過癸○○找壬○○蓋章及拿印鑑證
    明，壬○○當時精神意識看起來未有異狀。伊不記得癸○○
    有無到戶政事務所申請壬○○所有之印鑑證明，設定抵押權
    時是由丁○○交土地權狀給伊辦理，並未表示癸○○要將土
    地賣掉，只是要借款而已等語（見本院審理卷第1 卷第106
    頁至第110 頁、第117 頁）；並參酌證人即承辦被告聲請壬○○印鑑證明之臺中縣豐原市戶政事務所工作人員陳美惠於
    本院審理證述：壬○○的印鑑證明於73年5月份就已經登記
    過了。85年5月29日癸○○拿壬○○的委託書、印鑑章、癸○○自已的身分證及印章來辦理癸○○印鑑證明3張，是伊
    承辦的。土地設定抵押權給戊○○、甲○○及移轉登記給庚○○所使用壬○○的印鑑證明，都是伊當初所核發那3張等
    語（見本院審理卷第2卷第165頁至第166頁）；及證人即臺
    中縣豐原地政事務所工作人員劉木雄於本院審理時證述：印
    鑑證明的有效日期在以前沒有時間限制，這幾年已經規定印
    鑑證明的有效日期必須在原因發生日期（即契約訂定日期）
    往前推1年內才可以辦理，超過1年必須提出新的，壬○○移
    轉登記予庚○○的案件，是9年前的案件，不論是多久的印
    鑑證明，地政機關都須准許等語（見本院審理卷第2卷第167
    頁至第16 8頁）以觀，可證被告為了透過丁○○向證人辛○○借款，而辦理上述印鑑證明，並將3張印鑑證明交丁○○
    ，而該3張印鑑證先後使用在設定抵押權予戊○○、甲○○
    及移轉登記給庚○○之聲請等事實，洵足認定。
  (四)本件坐落臺中縣豐原市○○段63之16、63之18地號2 筆土地
    設定抵押權120 百萬元予甲○○、移轉登記予庚○○，再移
    轉登記告訴人丙○○名下之原因，業據證人甲○○於本院審
    理時證稱：己○從事汽車進口業，丁○○與己○有股東關係
    。因為資金週轉問題透過丙○○來拜託伊，伊找庚○○要週
    轉1 千萬元，庚○○匯了9 百多萬元到己○的父親帳戶內。
    伊請庚○○擔任抵押權人，但庚○○信任伊所以由伊擔任
    120 百萬元抵押權人，登記前伊先去看地，己○派人來臺中
    ，伊給他去看地，伊請代書乙○○辦理抵押權登記，伊不在
    場，但交代乙○○和丁○○處理，伊見過丁○○2 、3 次。
    己○開了幾張票，到86年第1 張票有兌現，第2 張就退票而
    且是拒絕往來。伊知道當初土地登記在壬○○名下，但己○
    說他們公司已經買了，因為自耕能力的問題所以無法辦理過
    戶，己○沒有錢還就說土地是伊向別人購買，直接過戶給渠
    等保障債權，後來就直接過戶給庚○○。因農會對土地有第
    1 順位抵押權約90幾萬元未還，法院要拍賣，因庚○○要求
    己○還錢，己○不願意，伊拜託丙○○可向庚○○買下來，
    丙○○答應，那時丙○○資金不足就慢慢付款，就將土地過
    戶給丙○○，因己○所開出跳票之票據才會在丙○○那裡。
    辦理登記過戶予庚○○時伊未在場，伊只去辦理塗銷登記。
    在辦理抵押登記及兩次過戶登記時都沒有看過癸○○，以前
    未見過癸○○及壬○○。本案所有的文件在丁○○身上，乙○○是伊龍井獅子會會員，所以全程委託乙○○辦理等語（
    見本院審理卷第1 卷第163 頁至第167 頁、第2 卷第171 頁
    至第172 頁）；證人庚○○於本院審理時證稱：甲○○跟伊
    借錢時說他朋友己○要向他借錢，己○有土地抵押給他問伊
    是否可以幫他調錢，伊就匯錢給己○他們公司，後來甲○○
    交給的支票，第2 張就跳票拒絕往來，他要將當時抵押的土
    地過戶給伊，甲○○要伊拿伊的身分證給他辦理過戶時才知
    地主是壬○○，辦理過戶時沒有接觸代書乙○○、癸○○、
    壬○○，也從來未見過癸○○及壬○○。丙○○私人將己○
    跳票的錢給伊，伊才將土地登記給丙○○（見本院審理卷第
    1 卷第95頁至第98頁、第2 卷第169 頁至第171 頁）等語；
    及證人丙○○於本院審理時證稱：土地是己○和他朋友丁○○，在通豪飯店時問伊有無辦法借他錢，伊當時沒有那麼多
    錢，他要伊介紹人借錢給他，伊拜託甲○○，甲○○找庚○○，庚○○有借他錢，後來借方開給庚○○、甲○○的票跳
    票，約有9 百多萬元，庚○○生氣找甲○○說壬○○的土地
    貸有90多萬元，包含利息約113 萬多元，豐原市農會要賣地
    ，伊覺得對不起甲○○決定要買地，後來農會的貸款由伊去
    還，伊總共付庚○○9 百多萬元，跳票的部分都由伊負責，
    快清償完地才過戶給伊。土地辦理登記給庚○○時伊沒有在
    場。在整個借貸過程到過戶給伊期間內，伊沒有見被告及壬○○等語甚詳（見本院審理卷第1 卷第16 9頁至第171 頁）
    ，足見壬○○所有上述2 筆土地之所以移轉登記為告訴人丙○○所有，係源自己○、丁○○透過告訴人丙○○拜託甲○○之介紹向金主庚○○借得9 百多萬元，嗣因己○無法清償
    ，適逢豐原市農會向法院聲請拍賣上述土地，丙○○為避免
    該土地遭拍賣遂代位清償己○積欠庚○○之9 百多萬元債務
    ，而輾轉取得壬○○所有上述土地之所有權，且設定抵押權
    1,200 萬元予甲○○、先後移轉所有權予庚○○、丙○○等
    過程中，地主壬○○及被告均未參與。且無證據證明己○、
    丁○○已向被告、壬○○購得上述土地。更何況庚○○所出
    借9 百多萬元係匯入己○父親之帳戶內，無法證實被告或壬○○確曾取得出售或抵押土地之款項等事實，應堪認定。是
    以被告所辯稱：伊不知土地設定給甲○○、移轉登記給庚○○，丙○○何時取得土地所有權，土地被偷過戶之詞，自屬
    有據，所言應自值採信。
  (五)證人即擔任壬○○所有上述2 筆土地設定本金最高限額抵押
    權1,200 萬元予債權人甲○○，及移轉登記予庚○○之代書
    乙○○於本院審理時，雖一度證稱由壬○○本人辦理過戶及
    抵押權之登記（見本院審理第1 卷第73頁至第第74頁、第2
    卷第51頁至第52頁），然經本院提示證人甲○○及庚○○前
    揭所證述彼等辦理抵押權登記及所有權移轉登記，均交予代
    書處理，並未見過被告及壬○○等內容時方證稱：「（問：
    86年間臺中縣豐原市○○段63之16、63之18號等土地由壬○○轉給庚○○是否你承辦？）是的。」、「（問：有無看過
    在庭的被告癸○○？）我不認識他。」、「（問：為何抵押
    權人甲○○於本院到庭證稱，己○表示因為自耕問題無法過
    戶，他就叫你和己○的股東丁○○辦理抵押權設定登記？）
    丁○○，我沒有印象，甲○○說的情形，我現在記不起來。
    」、「（問：照他所述，壬○○辦理抵押登記是否仍需本人
    到場？是否提出印鑑證明就可以辦理？）如果是設定反擔保
    設定沒有債務的話，就可以授權他人辦理。如果甲○○說的
    是這種情況，義務人就可以授權他人辦理。」、「（問：你
    辦理85年設定抵押權登記和86年辦理移轉登記的這2 次，就
    是提出壬○○的印鑑證明，是否表示當時壬○○可能委任他
    人辦理設定登記及移轉登記的情形？）是的。」、「（問：
    你辦理85年設定抵押權登記和86年辦理移轉登記的這2 次，
    是何人提供壬○○的印鑑證明給你辦理？）我記不起來，太
    久了。」、「（問：申請上述印鑑證明的人是癸○○，是否
    就是癸○○提供給你的？）我沒有什麼印象。我沒有見過他
    ，我也不認識他。」等語（見本院審理卷第2 卷第53頁至第
    57頁）以觀，益證被告確實未參與將其父親壬○○所有上開
    2 筆土地抵押登記予甲○○及移轉所有予庚○○之過程。依
    此，實難證明被告或壬○○有何出售上述土地之事實。從而
    ，被告主觀上認定壬○○所有之土地遭他人偷過戶，未合法
    移轉所有權，而仍然在該土地搭設帳棚、堆置日常用品雜物
    之舉，即難遽認定有何竊佔之故意。
五、綜上所述，被告在上述土地搭設帳棚、堆置日常用品雜物等
    行為，並無竊佔之犯意，且依公訴人上揭所舉之證據，亦均
    不足為不利被告之認定，此外，本院復查無其他積極證據足
    認被告有何公訴人所指訴之犯行，既不能證明被告犯罪，則
    揆諸首揭法條及判例意旨，自應為被告無罪之諭知。
六、至於丁○○、己○2 人，經本院屢次傳、拘未到，而無法得
    知渠等為何抵押及移轉登記上述壬○○所有土地之真實原因
    ，惟依上開論述可知，被告所有之土地極有可能係丁○○、
    己○2 人未經被告、壬○○之同意，擅自向證人庚○○抵押
    借款使用，渠等是否涉及不法之犯行，應由檢察官另行偵辦
    ，併此敘明。
據上論斷，應依刑事訴訟法第301 條第1 項，判決如主文。
中    華    民    國    95    年    12    月    11    日
                    刑事第三庭  審判長  法  官  唐光義
                                        法  官  郭妙俐
                                        法  官  楊萬益
如不服本判決，應於判決送達後十日內向本院提出上訴狀，上訴
於臺灣高等法院臺中分院 (須附繕本)。
                                        書記官  李國敬
中    華    民    國    95    年    12    月    11    日


司法院資訊處製作；財團法人民間司法改革基金會備份。
